臺灣高等法院高雄分院刑事判決　　　　100年度上易字第258號
上　訴　人　臺灣高雄地方法院檢察署檢察官
上　訴　人
即　被　告　吳致遠
上列上訴人因被告竊盜案件，不服臺灣高雄地方法院99年度易字
第2355號中華民國100 年1 月18日第一審判決（起訴案號：臺灣
高雄地方法院檢察署99年度偵字第7033號），提起上訴，本院判
決如下：
    主  文
上訴駁回。
    事  實
一、吳致遠與姓名年籍不詳綽號「三仔」之成年男子係屬朋友關
    係，因該綽號「三仔」之成年男子於民國97年7 月19日3 時
    48分前某時許，先在高雄市○○路710 號旁空地，竊取登記
    於「聖宏順通運有限公司」（負責人為陳泳甫）名下車牌號
    碼2K-886號營業貨運曳引車及車牌號碼OZ-25 號拖板車，再
    至高雄市○○路與河堤路口橋上，竊取呂澄柱所有之挖土機
    1 臺，並將該挖土機置放於上開竊取之拖板車上，駛離而停
    放在路邊。嗣該「三仔」之成年男子撥打電話要求吳致遠駕
    駛車牌號碼UP-7122 號自小客車與其碰面，待吳致遠駕駛上
    開自小客車與該「三仔」碰面並至上開曳引車停放之地點後
    ，該綽號「三仔」之成年男子即駕駛前揭偷竊之曳引車及拖
    板車，其上載有竊得之挖土機1 臺，於97年7 月19日3 時48
    分許，從高雄市往屏東縣方向行駛，吳致遠則駕駛上開之自
    小客車尾隨於後。於前揭之曳引車等抵達屏東縣屏東市○○
    ○段288-4 地號之堆置場時，吳致遠與綽號「三仔」之成年
    男子竟共同意圖為自己不法所有之犯意聯絡，以不明之方式
    破壞該堆置場鐵製之欄杆型大門進入該堆置場，並由吳致遠
    於現場負責把風，另綽號「三仔」之成年男子則先將挖土機
    從拖板車駛至地面後，再利用挖土機將該堆置場內劉寶芳所
    有之覆工板1 批（重量共計2 萬4,350 公斤）移置拖板車上
    ，得手後則將該挖土機棄置該堆置場，旋即駕駛該曳引車及
    拖板車，其上載有覆工板1 批駛離該址，吳致遠亦尾隨於曳
    引車後方離開。吳致遠與該綽號「三仔」之成年男子於竊取
    上開覆工板1 批後，即往高雄市方向行駛，並前往李奕萱（
    另經臺灣高雄地方法院檢察署檢察官為不起訴處分）所經營
    位在高雄市○○區○○路34之10號「威盛五金有限公司」（
    下稱威盛公司）之回收場。嗣於同日8 時24分許由吳致遠出
    面向李奕萱佯稱該批覆工板已毀損欲出售，使李奕萱不疑有
    他而以每公斤新臺幣（下同）15元之價格予以購買，吳致遠
    則依要求書寫姓名、身分證字號及聯絡電話予李奕萱收執，
    李奕萱並將該覆工板變賣之金額36萬5,250 元交付予吳致遠
    。吳致遠於取得該筆款項後旋即與該綽號「三仔」之成年男
    子離開上址並朋分變賣之款項。嗣於97年7 月19日因呂澄柱
    、陳泳甫及劉寶芳發覺上開挖土機、曳引車及拖板車遭竊後
    報警處理，始查獲上情。
二、案經屏東縣政府警察局屏東分局報告臺灣屏東地方法院檢察
    署呈請臺灣高等法院檢察署檢察長核轉臺灣高雄地方法院檢
    察署檢察官偵查起訴。
    理  由
壹、證據能力部分：
一、本案卷內各項言詞或書面供述證據，包括原則上無證據能力
    之傳聞證據，因檢察官、被告於本院審理時均表示同意有證
    據能力，本院審酌該等證據作成時之情況，並無違法取證之
    瑕疵情形，且經採為犯罪之證據，又均與待證事實有相當之
    關連性存在，認為以之作為證據為適當，依刑事訴訟法第15
    9 條之5 第1 項規定皆有證據能力。
二、另本案拍攝之照片，係依機器之功能，攝錄實物形貌而形成
    之圖像，非屬傳聞證據，與扣案物品均屬警方合法搜索扣押
    所得之物，自有證據能力。
貳、有罪部分：
一、訊據上訴人即被告吳致遠固坦承上開自小客車係登記於其名
    下，惟否認有加重竊盜之犯行，辯稱：伊係駕駛上開自小客
    車載「三仔」至屏東開拖板車，當時該拖板車上已有覆工板
    ，抵達後「三仔」就叫伊先回去，後來才駕駛上開自小客車
    與該綽號「三仔」之成年男子去變賣覆工板，伊並未參與竊
    取覆工板，亦不知道該覆工板係竊取而得，只有一起出賣贓
    物，並無參與竊盜云云。
二、經查：
（一）登記於「聖宏順通運有限公司」名下車牌號碼2K-886號營
      業貨運曳引車及車牌號碼OZ-25 號拖板車、呂澄柱所有之
      挖土機1 台，於97年7 月19日3 時48分前分別停放在高雄
      市○○路710 號旁空地、高雄市○○路與河堤路口橋上，
      嗣因遭竊經上開所有人報警處理後，於屏東縣屏東市○○
      ○段288-4 地號之堆置場上發現上開之挖土機，另在高雄
      市○○路57號對面、高雄市○○區○○路發現前揭之曳引
      車及拖板車等情，業據證人即「聖宏順通運有限公司」員
      工蔡金福、呂澄柱於警詢及偵訊時證述綦詳（警卷第20-2
      2 、24-27 頁、偵卷2 第51-52 頁），復有車籍查詢- 基
      本資料詳細畫面及贓物認領保管單各1 紙在卷可稽（屏東
      縣政府警察局屏東分局屏警分刑字第0980002293號卷第20
      頁至第27頁、第44頁、第46頁）；另原堆置在屏東縣屏東
      市○○○段288-4 地號堆置場上，為劉寶芳所有之覆工板
      1 批（重量共計2 萬4,350 公斤），於97年7 月19日3 時
      48 分 後某時許，因遭竊並於同日8 時24分許載運至李奕
      萱所經營之威盛公司變賣，變賣之款項共計36萬5,250 元
      一節，亦經證人劉寶芳、李奕萱於警詢及偵訊時證述明確
      （警卷6-17頁、偵卷1 第25-28 頁），且有搜索、扣押筆
      錄、扣押物品目錄表、過磅單、贓物認領保管單等附卷佐
      參（警卷第6-17頁、第28-34 頁、第45頁），此部分事實
      ，即堪採認。
（二）97年7 月19日凌晨3 時48分許上開失竊之曳引車連結該拖
      板車，其上載運前揭失竊之挖土機，由高雄往屏東方向行
      經高屏橋時，被告上開自小客車係尾隨於該曳引車後方；
      嗣於同日凌晨4 時53分許，從屏東往高雄方向，與上開同
      一地點即高屏橋，前揭拖板車上原載運之挖土機已不復見
      ，改載滿覆工板1 批，被告之上開自小客車亦尾隨其後等
      情，有屏東縣警察局裝設於屏東市○○路（高屏橋前）監
      視錄影器拍攝錄影存檔及翻拍之監視照片共計10張附卷可
      佐（警卷第51-53 頁）；而案發時97年7 月18日晚上12點
      多至97年7 月19日8 時許，上開自小客車係被告所駕駛乙
      節，迭經被告於偵訊、原審、本院審理時供陳在卷；是該
      曳引車、拖板車由高雄行駛往屏東時，其上載運有前揭失
      竊之挖土機，後於屏東往高雄行駛時，該拖板車上始改載
      運覆工板，且被告駕駛上開自小客車不論從高雄往屏東或
      屏東往高雄方向，均尾隨其後之事實，應堪認定。被告所
      辯: 係駕駛上開自小客車載該「三仔」之成年男子至屏東
      開曳引車，該拖板車上已載有覆工板，且伊有回去休息乙
      節，核與事實不符，顯難憑採。
（三）被害人劉寶芳前揭失竊之覆工板1 批，原係置放在屏東縣
      屏東市○○○段288-4 地號之堆置場內，重量高達2 萬4,
      350 公斤，此已據被害人劉寶芳於警詢時陳述明確，該失
      竊之覆工板以其重量、體積而言，如無利用重型機具搬運
      ，單憑人力顯然無法移置拖板車上；因原本上開拖板車上
      載運之挖土機，嗣於該覆工板失竊之上址堆置場遭尋獲，
      有現場查獲照片2 張憑佐（警卷第56頁），是綽號「三仔
      」之成年男子顯然載運挖土機至該堆置場，並利用該挖土
      機將覆工板移置至其所偷竊之拖板車上之事實，亦堪認無
      疑。另從上開監視錄影翻拍照片之時間、地點而論，此一
      來回車程經過同一地點即「高屏橋」，2 者時間僅1 小時
      又5 分鐘（即該日3 時48分至4 時53分），於此一間隔中
      ，縱使高速行駛或另行駛其他路徑，被告應無可能「再次
      」從屏東往返高雄2 地，且上開地點裝設之監視錄影器亦
      無被告駕駛自小客車「再次」來回之畫面，故被告尾隨該
      「三仔」之成年男子駕駛之曳引車至屏東市後，應無離開
      而逕行回家或至他處後，待該「三仔」之成年男子聯絡，
      再至該堆置場與其會合復隨至前揭所述位在高雄市威盛公
      司回收場之可能。亦即，以此時間、路程及覆工板失竊之
      情形觀之，因該曳引車從高雄市駛至上開之堆置場、再利
      用挖土機將覆工板移置至拖板車上、復駛離堆置場從屏東
      往高雄行駛等一連串之過程，應屬連續而不中斷，且須花
      費相當之時間，而被告不可能於上開過程中途離開而另回
      高雄之住所，既如前述，其亦未供陳至屏東市後有另至他
      地之有利事實，是被告於此偷竊、搬運過程中應有參與其
      中乙節，顯較符合客觀事實，可得憑採。從而，被告前揭
      所辯，於抵達屏東後即先行回去，後來又駕駛上開自小客
      車與該綽號「三仔」之成年男子去變賣覆工板云云，顯屬
      不實。又被告與該「三仔」之成年男子，竊取覆工板後載
      運至資源回收場變賣，業經證人李奕萱證述明確，且有被
      告書寫之個人身分資料1 紙在卷可稽（警卷第37頁），是
      被告與該「三仔」之成年男子偷竊覆工板，主觀係為變賣
      得款後以圖花用之不法犯意，堪認明確。至於證人許王佳
      絹至原審雖具結證述被告於97年間確實有借住、寄居其家
      中等語，惟亦證稱已忘記本案案發時被告有無在家等情（
      原審卷第31頁、第32頁），且觀被告於偵訊時亦不否認於
      案發當日凌晨有駕駛上開自小客車跟隨曳引車從高雄市至
      屏東縣之情形，是證人上開之證述，難為有利於被告不在
      場之認定。
（四）綜上所述，被告與該綽號「三仔」之成年男子共同破壞堆
      置場之大門，並竊取該堆置場內之覆工板1 批後加以變賣
      之犯行，事證明確，堪予認定，應依法論科。
三、按刑法第321 條第1 項第2 款規定將「門扇」、「牆垣」、
    「其他安全設備」並列，而所謂「門扇」應專指門戶，即分
    隔住宅或建築物內外之出入口大門而言。另「其他安全設備
    」，則指門扇、牆垣以外，依社會通常觀念足認為防盜之一
    切設備者，如門鎖、窗戶、房間門或通往陽臺之門即屬之。
    查本案遭失竊之覆工板1 批，原置放在上開所述之堆置場內
    ，且該堆置場之四周均設有鋼板製圍牆，高約230 公分，並
    裝有鐵欄杆型大門等情，業經證人劉寶芳於警詢時證述明確
    （警卷第16頁）。是依該證人所述，顯然該堆置場係利用鋼
    板及鐵欄杆區分內外，以確保堆置場內物品之安全，並利用
    該鐵欄杆型之大門作為進出之用，故被告與該綽號「三仔」
    之成年男子，以不明方法破壞該堆置場之大門後，進入竊取
    置放於該處之覆工板1 批，應屬前揭所述毀壞門扇之竊盜行
    為甚明。故核被告所為，係犯刑法第321 條第1 項第2 款之
    毀壞門扇竊盜罪。公訴意旨漏未論及被告毀壞門扇竊盜之加
    重條件，尚有未洽，然與本案上開論罪部分係屬基本社會事
    實同一，本院自得加以審理。又被告與綽號「三仔」之成年
    男子間，就上開加重竊盜之犯行，有犯意聯絡及行為分擔，
    應論以共同正犯。本案被告行為後，刑法第321 條業經修正
    ，並經總統於100 年1 月26日以華總一義字第09911155061
    號令公布，自100 年1 月28日施行，修正前刑法第321 條第
    1 項第2 、3 、4 款規定：「犯竊盜罪而有左列情形之一者
    ，處6 月以上5 年以下有期徒刑：二、毀越門扇、牆垣或其
    他安全設備而犯之者。三、攜帶兇器而犯之者。四、結夥三
    人以上而犯之者（第1 項第2 、3 、4 款）。」修正後刑法
    第321 條第1 項第2 、3 、4 款規定：「犯竊盜罪而有下列
    情形之一者，處6 月以上5 年以下有期徒刑，得併科新臺幣
    10萬元以下罰金：二、毀越門扇、牆垣或其他安全設備而犯
    之者。三、攜帶兇器而犯之者。四、結夥三人以上而犯之者
    （第1 項第2 、3 、4 款）。」比較新舊條文，修正後之規
    定並非較有利於被告，參酌刑法第2 條第1 項前段、但書規
    定之「從舊從輕」原則，本案此部分應適用100 年1 月28日
    修正施行前（以下稱修正前）刑法第321 條第1 項第2 款之
    規定論處。
四、另公訴人雖以被告多次涉犯竊盜案件，顯見有犯罪之習慣，
    對社會秩序、民眾權益有重大危害，而被告正值青壯，卻未
    盡其力於正途，反而屢次犯罪，足認有矯治其惡習、性格，
    為使其學習一技之長，培育正確之謀生觀念，俾期能於將來
    刑滿重返社會，不再重蹈覆轍以獲新生，爰請求宣告保安處
    分等語。惟按「有犯罪之習慣或因遊蕩或懶惰成習而犯罪者
    ，於刑之執行前，令入勞動場所，強制工作。」刑法第90條
    第1 項定有明文。是依上開規定，令被告於刑之執行前，入
    勞動場所強制工作者，應以被告「有犯罪習慣或因遊蕩、懶
    惰成習而犯罪」為前提，並應有具體之事實以資證明，而非
    一有犯罪前科、累犯或被告犯有數案件等情形，即得認為有
    犯罪之習慣。經查，本案被告除犯上開加重竊盜之犯行外，
    雖尚有多次竊盜罪之行為，且經本院以98年度上易字第919
    號判決處應執行有期徒刑5 年6 月，並諭知於刑之執行前，
    令入勞動場所強制工作3 年確定。惟上開判決被告之犯罪時
    間，係自97年8 月11日至98年1 月15日止，其行為期間均在
    本案犯行之後，尚非在本案犯行前即有多次之竊盜犯行，且
    復查卷內並無其他具體事證，得據以認定本案發生前被告確
    已有犯罪習慣，或因遊蕩、懶惰成習而犯罪。因上開判決已
    諭知被告於刑之執行前，令入勞動場所強制工作3 年，被告
    目前亦正於臺灣泰源技能訓練所強制工作中，是本院衡酌上
    開各情，認被告經本件刑罰之宣告及執行，應已足以收教化
    矯治之效，改正其犯罪觀念，爰不另為強制工作之諭知，併
    此敘明。
五、原審以被告上開犯行罪證明確，認定被告所為係犯刑法第32
    1 條第1 項第2 款加重竊盜罪，並說明：本件屏東縣屏東市
    ○○○段288-4 地號堆置場之四周均設有鋼板製圍牆，屬刑
    法第321 條第1 項第2 款「門扇」之一種。被告以不明方法
    破壞該門扇進入行竊，犯有刑法第321 條第1 項第2 款加重
    竊盜罪，又被告夥同另名姓名、年籍均不詳之成年男子就所
    涉加重竊盜之犯行，均係共同為之，彼此間互有犯意聯絡及
    行為分擔，均為共同正犯。復審酌被告品行、智識、教育程
    度，有竊盜多項前科，素行不佳，其體健無缺，正值青壯之
    年，應可謀得正職賺取薪資以供生活所需，竟圖以偷取他人
    物品變賣後所獲取之金錢維持生計，法律觀念及價值觀均有
    偏差，造成被害人財物損害，危害社會治安，所為實不足取
    ，並參以犯罪動機、手段、目的等一切情狀，量處有期徒刑
    1 年2 月，核其認事用法並無違誤，量刑亦屬妥適，被告提
    起上訴，仍執陳詞否認犯罪而指摘原判決不當，為無理由，
    應予以駁回。至於修正後刑法第2 條第1 項規定，係以適用
    行為時法為原則，原審判決雖未及就修正前後之刑法第321
    條第1 項第2 款為比較適用，然上訴本院後，經比較新舊法
    結果，行為後之法律並非較有利於行為人，仍應適用修正前
    即行為時法，則原判決適用行為時法即無不當，自不構成撤
    銷之事由，附此敘明。
參、維持原判無罪部分：
（一）公訴意旨略以：被告吳致遠及姓名年籍不詳綽號「三仔」
      之成年男子共同意圖為自己不法所有，並基於竊盜之犯意
      聯絡，先於97年7 月19日3 時48分前某時許，在高雄市○
      ○路與河堤路口橋上，共同竊取呂澄柱所有之挖土機1 臺
      ，價值30萬元得手；又於同日凌晨3 時48分前某時許，在
      高雄市○○路710 號旁空地，共同竊取登記於「聖宏順通
      運有限公司」（負責人為陳泳甫）名下車牌號碼2K-886號
      營業貨運曳引車及車牌號碼OZ-25 號拖板車，價值35萬元
      得手。因認被告吳致遠與綽號「三仔」之成年男子共同涉
      犯刑法第320 條第1 項竊盜罪嫌云云。
（二）按犯罪事實應依證據認定之，無證據不得認定犯罪事實；
      不能證明被告犯罪者，應諭知無罪之判決，刑事訴訟法第
      154 條第2 項及第301 條第1 項前段分別定有明文。次按
      認定不利於被告之事實，須依積極證據，茍積極證據不足
      為不利於被告事實之認定時，即應為有利於被告事實之認
      定，更不必有何有利之證據；又被告否認犯罪事實所持之
      辯解，縱屬不能成立，仍非有積極證據足以證明其犯罪行
      為，不能遽為有罪之認定（最高法院30年上字第816 號判
      例、30年上字第1831號判例參照）。復按刑事訴訟法第16
      1 條第1 項規定，檢察官就被告犯罪事實，應負舉證責任
      ，並指出證明之方法，是檢察官對於起訴之犯罪事實，應
      負提出證據及說服之實質舉證責任，倘其所提出之證據，
      不足為被告有罪之積極證明，或其指出證明之方法，無從
      說服法院以形成被告有罪之心證，基於無罪推定之原則，
      自應為被告無罪判決之諭知（最高法院92年台上字第128
      號判例意旨亦可參照）。
（三）公訴意旨認被告涉犯上開竊盜犯行，無非係以被害人呂澄
      柱、蔡金福、劉寶芳於警詢及偵訊中之指述、證人李旺樹
      於偵訊中之證述、屏東縣警察局屏東分局搜索扣押筆錄、
      扣押物品目錄表、被害人劉寶芳、呂澄柱出具之贓物認領
      保管單、過磅單、被告書立之個人身分資料、監視畫面翻
      拍照片及現場照片等資為論據。訊據被告固坦承有與綽號
      「三仔」之成年男子，一同前往資源回收場變賣覆工板1
      批，惟堅詞否認有上開竊取曳引車、拖板車及挖土機之竊
      盜犯行，辯稱：該「三仔」之人打電話給伊，要求陪他去
      賣鐵，事後會給傭金，伊並未與「三仔」之人一同去竊取
      曳引車、拖板車及挖土機等語。
（四）經查，證人呂澄柱、蔡金福、劉寶芳及李旺樹於警詢、偵
      訊中之證述，其內容僅得證明上開之曳引車、拖板車及挖
      土機於何時、何地遭竊及報警處理、事後尋獲之相關事實
      ，並未證述有目睹或知悉任何竊取過程中之情形；另搜索
      扣押筆錄、扣押物品目錄表、過磅單、贓物認領保管單及
      被告吳致遠書立之個人身分資料，亦僅能證明變賣覆工板
      及查扣後之狀況；而屏東縣警察局屏東分局提出之監視器
      翻拍照片、現場照片等證據，經本院綜合卷內證據評價認
      定被告應與綽號「三仔」之成年男子共同成立加重竊盜（
      即竊取覆工板1 批）之犯行，業如前述，是依公訴人所提
      出之證據資料，雖曳引車、拖板車及挖土機有遭竊之事實
      ，核屬無疑，然並無其他積極證據足資證明被告確實有參
      與前階段偷竊曳引車、拖板車及挖土機之犯行；且觀上開
      曳引車等失竊之地點均有所不同，顯係分別時間著手，而
      挖土機除非短距離之移動，否則應須拖板車載運始得移置
      別處，故其偷竊之順序應為先偷取曳引車、拖板車後，再
      駛往挖土機之地點偷竊，復再前往覆工板之置放處，利用
      挖土機搬運覆工板至拖板車上。因上開偷竊之犯行，係屬
      分別犯意及各別行為，自不得以被告與該「三仔」之成年
      男子有共犯後階段之偷竊覆工板行為，逕而推認被告亦應
      有參與偷竊曳引車、拖板車及挖土機之犯行。從而，被告
      上開所辯之詞，尚非無據，且公訴人認被告涉嫌前揭犯行
      所憑之證據，尚不足以證明被告與該「三仔」之成年男子
      有共同竊盜上開曳引車、拖板車及挖土機之事實。
（五）原審就被告被訴此部分竊盜犯行，認並無確切證據證明，
      因而為無罪之諭知，核無不合，檢察官上訴指稱：被告至
      今仍無法提出「三仔」之年籍資料或聯絡方式，顯係迴護
      「三仔」且掩飾自己之竊盜犯行。又被告前於97年間，亦
      因與「三仔」共組竊盜集團，竊取挖土機等物，先經本署
      檢察官以98年度偵字第2880號等案件提起公訴，經台灣高
      等法院高雄分院判處有期徒刑5 年6 月確定在案；後又經
      本署檢察官以99年度偵字第17988 號提起公訴，現為高雄
      地方法院審理中，此有全國刑案資料查註表1 份附卷可稽
      。被告吳致遠與「三仔」之人顯具有竊盜之犯意聯絡，被
      告之辯詞，應係卸責、迴護之詞而指摘原判決不當等語。
      然檢察官上訴意旨所述諸節，均無理由，已見前述，被告
      縱前有竊取挖土機之前科，亦難遽認本件被告亦必有竊取
      挖土機之犯行，且被告亦無據實供出共犯真實姓名之義務
      ，因認本件檢察官之上訴，亦無理由，應予駁回。
據上論斷，應依刑事訴訟法第368條，判決如主文。
本案經檢察官呂建昌到庭執行職務。
中    華    民    國   100    年    4     月    26    日
                  刑事第六庭    審判長法  官  王憲義
                                      法  官  邱永貴
                                      法  官  簡志瑩
以上正本證明與原本無異。
不得上訴。
中    華    民    國   100    年    4     月    26    日
                                      書記官  吳新貞
附錄本判決論罪科刑法條：
修正前中華民國刑法第321 條
犯竊盜罪而有左列情形之一者，處6 月以上、5 年以下有期徒刑
：
一、於夜間侵入住宅或有人居住之建築物、船艦或隱匿其內而犯
    之者。
二、毀越門扇、牆垣或其他安全設備而犯之者。
三、攜帶兇器而犯之者。
四、結夥三人以上而犯之者。
五、乘火災、水災或其他災害之際而犯之者。
六、在車站或埠頭而犯之者。
前項之未遂犯罰之。